【裁判字號】    95,台上,169
【裁判日期】    950112
【裁判案由】    違反水土保持法
【裁判全文】
最高法院刑事判決              九十五年度台上字第一六九號
    上  訴  人  甲○○
                        號
    選任辯護人  王炳輝律師
上列上訴人因違反水土保持法案件，不服台灣高等法院台中分院
中華民國九十二年五月六日第二審更審判決（九十二年度上更(一)
字第二七號，起訴案號：台灣南投地方法院檢察署八十八年度偵
字第七八八號），提起上訴，本院判決如下：
    主  文
原判決撤銷，發回台灣高等法院台中分院。
    理  由
本件原判決維持第一審論處上訴人甲○○違反山坡地開挖整地，
其水土保持義務人應先擬具水土保持計畫，送請主管機關核定之
規定，未先擬具水土保持計畫，致生水土流失罪刑之判決，駁回
上訴人在第二審之上訴，固非無見。
惟按水土保持法第三十三條第三項前段之罪，係以有同條第一項
第二款之違反規定情形，致生水土流失，或毀損水土保持之處理
與維護設施者，為構成要件。所謂「致生水土流失或毀損水土保
持之處理與維護設施」，乃實害犯，必須有具體事實存在為必要
。本件原判決認定上訴人明知南投縣中寮鄉二重溪第六０一、六
０二、六０二－二、六０三號土地，均係山坡地保育區農牧用地
，其欲在上開土地興建永玄宮寺廟及停車場所擬具之「永玄宮開
發計畫水土保持計畫」，雖已送南投縣政府核定中，但尚未經核
定，即於民國八十七年二月間僱用不知情之挖土機司機及工人，
在上開土地如原判決附圖所示Ｃ、Ｄ、Ｅ、Ｆ、Ｇ部分開挖整地
，面積共０點四七八九公頃，造成地表裸露，土地滑落流失，植
群被覆，土壤鬆動情形，破壞山坡地水土保持功能及水源涵養，
且開挖地點經雨水沖刷後產生沖蝕溝之現象，致生水土流失等情
，固已在判決內說明其依憑之證據。但查原判決引為論罪基礎之
證人即南投縣政府農業局水保課技士洪英梧、同縣府建設局建管
課職員劉季平會同其他單位於八十七年十一月三十日前往系爭六
０一、六０二、六０二－二地號土地會勘，認為：「該六０一、
六０二地號大部分開挖整地，面積約一公頃左右，並向山陵線開
挖，殘壁坡度約五十度以上。該六０一、六０二地號應屬大面積
開挖，依開挖現狀，有致生公共危險之可能」等情，有山坡地濫
墾現場會勘紀錄一份及現場照片十四張附卷可稽（見偵查卷第一
五至二二頁）。證人洪英梧於偵查中所證稱：「因當時地表裸露
，很多地方沒有長草，必須加強維護，故在會勘紀錄上認定有致
生公共危險的可能」等語（見偵查卷第三六頁）；證人劉季平於
原審審理時所證稱：「被告的行為會造成土石流失，因地貌地形
被破壞，會造成水土流失，影響水土保持」等語（見原審上訴卷
第六五頁及上更(一)卷）；證人即水土保持技師吳安欽於第一審證
稱：「有挖一定會有沖蝕溝，但土石沒有移到下游的跡象」、「
雖他們所見是穩定，但開挖高度五米高，此地只有二、三年，而
一般如過五年才會穩定，所以可能會有小規模崩塌，並建議應設
置長久性排水溝及擋土牆」等語（見第一審卷第八三頁），於原
審審理時供稱：「伊於第一審所證『可能會有小規模崩塌』，係
指若當時不作臨時性保護措施，即可能會發生之情形，該證詞係
伊勘驗現場過後推得之結論」等語（見上更(一)卷）；似均指上訴
人僱請不知情之人開挖整地，僅有造成系爭土地有致生公共危險
之「可能」、「會造成土石流失」、「可能會有小規模崩塌」等
情（見原判決第四、五頁），是否已達造成「致生水土流失，或
毀損水土保持之處理與維護設施」，不無疑問。且與證人洪英梧
於第一審所證稱：「現場開挖整排之山壁有沖蝕溝之現象，沖蝕
溝表示土石很鬆，遇雨即有沖蝕溝跡象，當時有土石流失在他地
內」等語（見第一審卷第八一、八二頁），又似認已造成土石流
失，相互齟齬；另原判決所引用南投縣政府九十二年二月十七日
府流保字第０九二００二六七三三０號函，認上訴人於八十七年
二月間在上開系爭土地開挖整地後，當時已有土石流現象云云（
見原判決第五頁），與上開山坡地濫墾現場會勘紀錄所記載：依
開挖現狀，有致生公共危險之『可能』等情不相符合，究竟係根
據何資料所為之立論，未據原審再加調查、審認，均有調查職責
未盡及判決理由前後矛盾之違法，因關係上訴人之行為是否該當
水土保持法第三十三條第三項前段之罪之判斷，自有再加調查、
審認之必要，上訴意旨指摘原判決不當，尚非全無理由，應認仍
有撤銷發回更審之原因。又原判決不另為無罪之諭知部分（原判
決理由六），基於審判不可分之原則，亦一併發回，合予指明。
據上論結，應依刑事訴訟法第三百九十七條、第四百零一條，判
決如主文。
中    華    民    國  九十五  年    一    月   十二   日
                      最高法院刑事第五庭
                          審判長法官  莊  登  照
                                法官  洪  明  輝
                                法官  黃  一  鑫
                                法官  林  秀  夫
                                法官  徐  昌  錦
      本件正本證明與原本無異
                                      書  記  官
中    華    民    國  九十五  年    一    月   十九   日
                                                      Ｅ


司法院資訊處製作；財團法人民間司法改革基金會備份。
